【裁判字號】    97,消債更,247
【裁判日期】    980730
【裁判案由】    更生事件
【裁判全文】
臺灣士林地方法院民事裁定           97年度消債更字第247號
聲  請  人
即  債務人  甲○○
                      國民
上列當事人聲請更生事件，本院裁定如下：
    主  文
聲請人更生之聲請駁回。
聲請費用由聲請人負擔。
    理  由
一、按債務人與金融機構協商成立者，不得聲請更生或清算，但
    因不可歸責於己之事由，至履行顯有重大困難者，不在此限
    。本條例施行前，債務人依金融主管機關協調成立之中華民
    國銀行公會會員辦理消費金融案件無擔保債務協商機制與金
    融機構成立之協商，準用前項之規定，消費者債務清理條例
    （下稱消債條例）第151 條第5 項、第6 項分別定有明文。
    又按債務人不能清償債務或有不能清償之虞者，得依本條例
    所定更生或清算程序，清理其債務，同條例第3 條定有明文
    。另按聲請更生或清算不合程式或不備其他要件者，法院應
    以裁定駁回之，但其情形可以補正者，法院應定期間先命補
    正，復為同條例第8 條所明定。
二、本件聲請意旨略以：聲請人有不能清償債務情事，前曾於民
    國96年2 月間依中華民國銀行公會會員辦理消費金融案件無
    擔保債務協商機制（下稱95協商）與最大債權金融機構慶豐
    商業銀行股份有限公司（下稱慶豐銀行）成立協商，協商條
    件為每月還款新臺幣（下同）3 萬601 元。惟聲請人每月薪
    資約4 萬元，扣除每月必要支出3 萬690 元後，實無能力履
    行上開協商條件，因而於97年3 月毀諾。且聲請人無擔保或
    無優先權之債務總額未逾1,200 萬元，復未經法院裁定開始
    清算程序或宣告破產，為此聲請更生云云。
三、查聲請人甲○○所主張之上開事實，除每月薪資所得及每月
    必要支出金額外，業據提出財產歸屬資料清單、全戶戶籍謄
    本、95協商協議書、無擔保債務還款計畫及財團法人金融聯
    合徵信中心當事人綜合信用報告－債務清理條例前置協商專
    用債權人清冊等為證（見本院卷第10、25、26、29、34至39
    頁），堪信為真實。茲本件應審酌者，乃聲請人是否有不可
    歸責於己之事由致履行協商條件顯有重大困難之情事。本院
    以：
  (一)聲請人自88年起迄今均任職在嘉利實業股份有限公司，其95
    年平均每月收入為4 萬6,397 元，96年平均每月收入為4 萬
    6,176 元，此有其勞工保險被保險人投保資料表、財政部臺
    北市國稅局95、96年度綜合所得稅各類所得資料清單，在卷
    可稽（見本院卷第13、32、33、63頁）。而97年度實際收入
    部分，雖聲請人自97年11月起遭法院強制執行扣薪1/3 （約
    每月扣款1 萬4,000 餘元），惟此係因聲請人未依協商條件
    履行所致，尚不能逕以事後扣薪之事實，認定聲請人即有不
    可歸責於己之事由。是系爭扣薪金額應加計於97年度實際收
    入中，則依聲請人97年度薪資單所示（見本院卷第92至104
    頁），其97年度實際收入應為59萬9,399 元（含年終獎金）
    ，平均每月實際收入計4 萬9,950 元。從而，聲請人自95協
    商時起迄今，其收入非但未減少，反而略有增加。
  (二)聲請人雖稱其每月須支付其父陳榮華、母陳彭素瓊之扶養費
    各4,000 元乙節，惟：
    1.關於聲請人之母陳彭素瓊之扶養費部分：按直系血親相互
      間，互負扶養之義務，固為民法第1114條第1 款所明定。
      惟按「受扶養權利者，以不能維持生活而無謀生能力者為
      限。前項無謀生能力之限制，於直系血親尊親屬，不適用
      之。」同法第1117條亦有明文。準此，直系血親尊親屬受
      扶養之權利，仍以其不能維持生活為要件。查陳彭素瓊現
      年58歲，雖無工作收入，惟其名下有坐落臺北市士林區之
      土地2 筆（公告現值高達575 萬5,620 元）及股份投資，
      且95、96年度均有多筆營利所得，此有其財政部臺北市國
      稅局95、96年度綜合所得稅各類所得資料清單及財產歸屬
      資料清單，在卷足憑（見本院卷第54至56頁）。是陳彭素
      瓊藉其所有土地之收益及股份變價，即足以維持生活，難
      認有受聲請人扶養之權利，此部分扶養費用應不予認列。
    2.關於聲請人之父陳榮華之扶養費部分：按「負扶養義務者
      有數人而其親等同一時，應各依其經濟能力，分擔義務。
      」、「扶養之程度，應按受扶養權利者之需要，與負扶養
      義務者之經濟能力及身分定之。」民法第1115條第3 項、
      第1119條分別定有明文。查陳榮華現年67歲，居住在臺北
      縣淡水鎮，每月僅有老人年金3,000 元之收入，而其扶養
      義務人除聲請人外，尚有配偶陳彭素瓊、子陳文賢、女陳
      慧如等3 人，此為聲請人所自陳，並有全戶戶籍謄本可參
      （見本院卷第90、25頁）。是參酌聲請人目前負債現況及
      每月實際收入情形，其應受扶養人陳榮華之每月扶養費用
      以內政部社會司所公告之98年度臺北縣每人每月最低生活
      費標準1 萬792 元（含房屋租金）計算，扣除每月老人年
      金3,000 元之收入，則聲請人應分攤之扶養費用應係1,94
      8 元〔計算式： (00000-0000)/4 =1948 〕。從而，債務
      人陳報逾1,948 元之扶養費用部分，亦不應予列計。
  (三)再聲請人固主張每月必要生活費用，包括：租金9,000 元、
    油資2,500 元、水費1,000 元、電費1,690 元、膳食費5,40
    0 元、電話費500 元、日用品、網路費、瓦斯費、有線電視
    費計2,600 元，合計3 萬690 元乙節。惟就上開水、電費部
    分，依聲請人提出之繳費收據所示（見本院卷第22、23、71
    至73、118 頁），97年間平均每月水費為596 元、電費為84
    4 元，聲請人就此部分支出顯有浮列。另就每月網路費（含
    MOD）1,088元及有線電視費部分，查上開費用非屬必要生活
    支出，聲請人亦未釋明有何支出上開費用之必要性，且聲請
    人如有使用網路之需，尚可利用國家圖書館或市立圖書館之
    免費網路，是此部分費用應予扣除。再參酌消債條例之立法
    目的，既在於使不幸陷入經濟困境之人得以清理債務、重建
    生活，並在清理過程中能保有符合人性尊嚴之最低基本生活
    ，並非維持聲請人過去慣常之生活水平，故評估聲請人是否
    有不能清償債務或有不能清償之虞時，不得由聲請人任意主
    張其基本生活費用之數額。是聲請人居住在臺北縣淡水鎮，
    其每月必要生活費用應以內政部社會司所公告之98年度臺北
    縣每人每月最低生活費標準1 萬792 元（含房屋租金）計算
    之。
  (四)依上所述，以聲請人97年每月實際收入4 萬9,950 元計算，
    扣除必要生活費用1 萬792 元及扶養費1,948 元後，尚餘3
    萬7,210 元，足以履行其與慶豐銀行協商之每月還款金額3
    萬601 元。縱以收入較低之96年度計算（每月實際收入4 萬
    6,176 元），扣除上開必要費用及扶養費後，仍餘3 萬3,43
    6 元，亦足敷支應上開協商還款金額。從而，聲請人主張其
    因不可歸責於己之事由，致履行協商條件顯有重大困難云云
    ，尚非可採。
  (五)另銀行公會針對95協商後毀諾之債務人，已提供「個別協商
    一致性方案」。聲請人現年37歲，正值壯年，為使其債務得
    以徹底解決，早日獲得經濟生活重生，同時取得全體債權人
    與債務人間利益平衡，或可循上開途逕，與最大債權銀行再
    次協商，併此敘明。
四、綜上，聲請人既曾與最大債權金融機構成立95協商，又無不
    可歸責於己之事由而毀諾，其向本院聲請更生，即與首揭消
    債條例第151 條第6 項準用第5 項但書規定不符，且此要件
    之欠缺無從補正，揆諸首揭規定，自應駁回本件更生之聲請
    ，爰裁定如主文。
中    華    民    國    98    年    7     月    30    日
                  民事第一庭  法      官  蕭錫証
上為正本係照原本作成。
如不服本裁定，應於裁定送達後10日內，以書狀向本院提出抗告
，並繳納抗告費新臺幣1千元。
中    華    民    國    98    年    7     月    30    日
                              書  記  官  羅伊安


司法院資訊處製作；財團法人民間司法改革基金會備份。
